【裁判字號】    90,上訴,394
【裁判日期】    900531
【裁判案由】    誣告
【裁判全文】
台灣高等法院台南分院刑事判決          九十年度上訴字第三九四號  Ａ
      上  訴  人  台灣雲林地方法院檢察署檢察官
      被      告  乙  ○  ○
      選任辯護人  高  進  棖
      被      告  丙  ○  ○
      選任辯護人  羅  裕  欽  律師
右上訴人因被告誣告案件，不服台灣雲林地方法院八十九年度訴字第三五六號中華民
國九十年一月三十一日第一審判決（起訴案號：台灣雲林地方法院檢察署八十九年度
偵字第三三六二號），提起上訴，本院判決如左：
      主      文
上訴駁回。
      理      由
一、公訴意旨以被告歐存弟、丙○○基於共同犯意，意圖使鍾文量受流氓處分，於民
    國八十二年間，捏造如附表所示之不實事實，向法務部調查局、雲林縣警察局西
    螺分局誣指鍾文量涉有流氓行為，因認被告二人係犯檢肅流氓條例第十七條第二
    項之罪，應依刑法第一百六十九條第一項誣告罪之規定論處。公訴人認被告二人
    涉有誣告罪嫌係以告訴人鍾文量之指訴，證人甲○○、詹財良之證述及刑事警察
    局訪查報告、雲林縣警察局西螺分局鍾文量流氓歷年不法事證資料、原審治安法
    庭八十五年度感更一字第二號裁定、本院治安法庭八十九年度感抗字第八號裁定
    等為其論據。惟訊據被告二人矢口否認誣告之事實，辯稱：伊等並未主動向公務
    員提出告訴或告發，僅係以秘密證人之身分，被動接受公務員之查訪訊問而已。
二、按犯罪事實應依證據認定之，無證據不得推定其犯罪事實，又不能證明被告犯罪
    者，應諭知無罪之判決，刑事訟訴法第一百五十四條及第三百零一條第一項分別
    定有明文。檢肅流氓條例第十七條第二項規定，意圖他人受流氓處分，向該管公
    務員誣告者，以誣告罪論，依刑法第一百六十九條規定處斷。意圖他人受流氓處
    分，而偽造、變造證據，或使用偽造、變造之證據者亦同。惟刑法第一百六十九
    條第一項之誣告罪之成立，以意圖他人受刑事或懲戒處分，向該管公務員誣告，
    為要件。自應以行為人有向該管公務員告訴、告發或提起自訴者，始足當之。若
    僅係為證人而就他人涉嫌案件有重要關係之事項，向該管公務員為虛偽陳述，除
    符合偽證罪之構成要件，應以偽證罪論處外，尚不得以誣告罪相繩。
三、經查：被告二人在告訴人鍾文量流氓案件，僅係以祕密證人身份（乙○○代號Ｂ
    ５，丙○○代號Ａ１及Ｂ１）接受雲林縣警察局西螺分局員警及法務部調查局雲
    林縣調查站之訊問，業據證人即該案承辦員警甲○○及調查員范厚珍於原審證述
    屬實。甲○○證稱：當初告訴人所涉及之流氓案件，是由雲林縣警察局指示西螺
    分局配合調查局偵辦，伊才主動找被告了解情形，並非被告主動報案等語。范厚
    珍則證述：當時因濁水溪盜採砂石嚴重，伊始基於刑事偵查職權，請被告到場協
    助瞭解案情。於製作筆錄之時，曾告知被告因法務部調查局雲林縣調查站查案，
    是否願意接受訪談，而當時被告等亦有祕密證人代號等語。而證人甲○○迄九十
    年五月四日應傳至本院作證時，始第一次與被告乙○○交談，該證人雖曾訪談被
    告丙○○，惟係本於職權主動製作被告丙○○之筆錄，告訴人鍾文量所涉流氓案
    件係警局主動偵辦。嗣經本院質以為何於偵查中證稱被告等係流氓案件之檢舉人
    ？據其證稱：當時檢察官係問何以毆打陳朝圳？伊應不會陳稱檢舉人係被告等人
    ，因回答之內容與訊問事項無關，上開偵查筆錄之記載並不實在等情節復經證人
    甲○○於本院證述明確。且經本院調閱本院八十九年度感抗字第八號歷審全卷查
    明被告等確僅係以證人之身分接受訪談訊問屬實，並有卷附被告等接受訊問之筆
    錄及祕密證人姓名對照表各一份可稽。且告訴人鍾文量之流氓案件事後雖經訪查
    認檢舉內容與事實不符，有承辦人詹財良所製作之訪查報告可憑。惟當時僅針對
    關係人加以訪查，並未查訪秘密證人身份之被告等二人，復據詹財良證述無訛（
    偵查卷第三十九頁，詹財良於偵查中並未陳稱被告二人係檢舉人，自亦無再予訊
    問之必要）。益證被告等二人於告訴人鍾文量所涉該流氓案件，僅係以祕密證人
    身份被動接受調查而為陳述，其間就告訴人流氓行為縱有不實之指證，亦僅是否
    涉及證人就流氓案件有重要關係之事項，向該管公務員為虛偽陳述而已。而非意
    圖他人受流氓處分，向該管公務員誣告。按證人之陳述縱屬虛偽，亦非刑法第一
    百六十九條第二項偽造變造證據或使用偽造變造之證據。況又查無被告等在告訴
    人鍾文量所涉流氓案件中有何偽造、變造證據或使用偽造、變造證據之事實。查
    刑法第一百六十九條第一項之誣告罪，以使人受刑事或懲戒處分之意思，進而向
    該管公務員誣告為要件，若因公務員之推問而為不利他人之陳述，縱其陳述涉於
    虛偽，除具有同條第二項之情形外，即與誣告罪之要件不符（最高法院二十五年
    上字第二九二五號判例參照）。被告等既未就告訴人流氓案件，向該管公務員告
    訴、告發，而僅立於該案證人之地位為陳述，自與誣告罪之構成要件有異。
四、此外，復查無其他積極證據，足資證明被告有何誣告犯行，原審為無罪之諭知，
    並無不合。至於被告等是否涉及偽證罪責，因與起訴事實並非同一，不在審酌之
    範圍。檢察官上訴意旨引用告訴人聲請狀仍認被告等犯有誣告罪而指摘原判決不
    當，為無理由，應予駁回。
據上論斷，應依刑事訴訟法第三百六十八條判決如主文。
本案經檢察官曾顯智到庭執行職務。
中    華    民    國      九十      年      五      月      三十一      日
                                  臺灣高等法院臺南分院刑事第三庭
                                      審判長法官  黃    崑    宗
                                            法官  林    勝    木
                                            法官  莊    俊    華
右正本證明與原本無異。
如不服本判決應於判決送達後十日內向本院提出上訴狀，其未敘述理由者，並應於提
出上訴狀後十日內向本院補提理由書（須附繕本）。
                                      法院書記官  徐    瑞    清
中    華    民    國      九十      年      六      月        一        日


司法院資訊處製作；財團法人民間司法改革基金會備份。
